【裁判字號】    99,訴,1800
【裁判日期】    991216
【裁判案由】    政府採購法
【裁判全文】
臺北高等行政法院判決
                                      99年度訴字第1800號
                                     99年12月2日辯論終結
原      告  唯翔營造有限公司
代  表  人  陳俊德
訴訟代理人  陳丁章  律師
複代理人    何家怡  律師
被      告  交通部臺灣鐵路管理局
代  表  人  范植谷（局長）住同上
訴訟代理人  蔡鴻斌  律師
            盧仲昱  律師
上列當事人間政府採購法事件，原告不服行政院公共工程委員會
中華民國99年6 月25日訴0000000 號審議判斷書，提起行政訴訟
，本院判決如下：
    主  文
原告之訴駁回。
訴訟費用由原告負擔。
    事實及理由
一、事實概要：緣原告於民國93年7 月2 日標得被告所辦理「台
    鐵烏日新站（站房部分）」採購案，嗣被告以訴外人梁純識
    為原告實際負責人，其因系爭採購案涉犯政府採購法第87條
    第5 項前段之意圖影響採購結果，而借用他人名義、證件投
    標罪，經刑事判決判處有期徒刑4 月，併科罰金新台幣（下
    同）5 萬元，遂以99年3 月3 日鐵專工字第0990005821號函
    （即原處分）通知原告，將依政府採購法第101 條第1 項第
    6 款規定刊登政府採購公報；又依同法第103 條第1 項第1
    款屬第101 條第6 款判處有期徒刑者，自刊登次日起3 年內
    不得參加投標或作為決標對象或分包廠商。原告不服，於99
    年3 月25日提出異議，復不服被告之異議處理結果，提起申
    訴，經申訴審議決定駁回，遂提起本件行政訴訟。
二、原告主張：
  (一)原告於93年7 月2 日標得被告烏日新站（站房部分）工程，
    契約總價835,000,000 元；並於93年7 月21日簽訂「烏日新
    站站房工程」承攬契約，工程分2 階段完工，總工期380 天
    。被告以梁純識為原告實際負責人，執行職務涉及違反政府
    採購法案件，經臺灣臺北地方法院98年度易字第1405號、18
    18號刑事判決（下稱臺北地院刑事判決），認係違反政府採
    購法第87條第5 項前段，因此依政府採購法第101 條第1 項
    第6 款規定，及第103 條第1 項第1 款屬第101 條第6 款判
    處有期徒刑者，將刊登政府採購公報。申訴審議判斷以系爭
    處分依政府採購法第103 條第1 項第1 款規定停權三年，依
    據95年12月28日工程企字第09500477630 號函釋（下稱系爭
    函釋），並無違誤，惟該行政函示增加法律所無之限制，已
    違法律保留原則。
  (二)按臺北地院刑事判決對原告依政府採購法第92條課以罰金，
    則依第103 條文義規定，縱予停權處分，應適用第2 款規定
    停權期間為1 年，而非第1 款的停權3 年。惟原處分及申訴
    審議判斷卻援引系爭函釋：「政府採購法第101 條第1 項第
    6 款立法意旨，如廠商之代表人、代理人、受僱人或其他從
    業人員，因執行業務犯同法第87條至第91條之罪，經第一審
    為有罪判決者，該廠商即有該條款之適用」而認為第101 條
    第1 項第6 款所定要件，係以犯87條至92條之罪，經第一審
    為有罪判決，其解釋範圍應包含廠商本身及其代表人、代理
    人、受僱人或其他從業人員犯87條至92條之罪之情形，並認
    為倘若如原告主張，無疑將政府採購法第101 條第1 項第6
    款規定僅限縮於有第92條科罰金之情形，而與法條要件顯不
    相侔，亦無法適用第103 條第1 項所載「第6 款判處有期徒
    刑」、「第6 款判處拘役或緩刑」云云。按「關於人民之權
    利、義務者」應以法律定之，中央法規標準法第5 條第2 款
    定有明文。又按涉及人民權利及自由之制裁性法律，應為嚴
    格之文義解釋，其構成要件應由法律定之，方符憲法第23條
    之意旨，經司法院釋字第443 號解釋在案。是關於人民權利
    義務之事項若立法有所疏漏，當不得以其他法律規定之擴大
    解釋以概括之。查政府採購法第103 條規定「依前條第三項
    規定刊登於政府採購公報之廠商，於下列期間內不得參加投
    標或作為決標對象或分包廠商：一、有第一百零一條第一款
    至第五款情形或第六款判處有期徒刑者，自刊登日起三年。
    ……」故如原告被刊登於政府公報，自刊登公報之日起，三
    年內即不得參加投標或作為決標對象或分包廠商，上開規定
    ，即為制裁性法律無疑，本件所涉者乃對人民處罰之事項，
    自不例外。臺北地院刑事判決對原告係依政府採購法第92條
    科處罰金，則依第103 條第1 項第2 款科處罰金者應停權一
    年。而工程會前開函釋係針對政府採購法第101 條第1 項第
    6 款立法意旨擴大解釋，核已與本案適用之條文第103 條無
    關，況縱依該函釋比附援引為「廠商之代表人、代理人、受
    僱人或其他從業人員犯87條至91條之罪，經判處有期徒刑，
    該廠商即有第103 條第1 項第1 款之適用」，顯屬增加法律
    所無之限制，有違法律保留原則，在立法補正其疏漏前，當
    無引政府採購法第103 條第1 項第1 款予以處罰之餘地。而
    工程會亦明白依目前政府採購法第103 條文義規範，不應依
    第103 條第1 項第1 款停權三年，僅係因此將導致該條款無
    法適用而做擴大解釋；惟立法缺漏，豈容行政機關不循修法
    途徑解決而任意擴張解釋？!
    此將造成法之不安定與人民權益侵害，被告援引上開規定對
    原告為行政處分，殊屬違誤。
  (三)被告就另案廠商凱群公司未為相同行政處分，原告質疑本案
    處分顯然違反行政程序法第6 條平等原則。
  1.原告承攬系爭工程站房部分，前因遲延履約而遭被告終止契
    約，惟查原告遲延乃因前期工程凱群公司之站場工程遲延完
    工所導致，且由臺北地院刑事判決，凱群公司亦涉入其中，
    梁純識為凱群公司負責人，並於另案臺灣高等法院98年度上
    易字第695 號刑事判決有期徒刑，凱群公司判處罰金，迄今
    被告仍未對凱群公司做出任何處分。被告偏頗之行徑，實難
    令原告甘服。
  2.依凱群公司與原告之合約，其本應於93年7 月10日前完成站
    場工程，並將工地清理完畢交付原告使用，然由於站場工程
    遲延，造成凱群公司、原告必須相互配合，共同使用同一場
    區施工，而原告因此延後履約進度，並向被告請求展延工期
    187 天，則預定竣工日將延後至95年5 月25日，惟被告卻逕
    行以履約進度遲延而於95年5 月11日發函終止契約。是原告
    擅自片面提前終止契約，但相較於凱群公司，凱群公司站場
    工程不僅嚴重落後，影響原告站房工程，被告卻未終止契約
    ，且容忍其延後高達500 多天竣工，現凱群公司亦遭刑事判
    決認定違反政府採購法第87條，卻亦未按同法第101 條第6
    款給予停權處分。
  3.核行政程序法第6 條規定：「行政行為，非有正當理由，不
    得為差別待遇」，基於行政平等及依法行政原則，被告竟二
    次完全未對凱群公司做出任何處分，僅一再處分原告，顯有
    嚴重失職及偏頗，本件採購申訴審議預審會時，被告竟以未
    接獲有關凱群公司法院刑事判決為由，拖延而未做出任何處
    分，經委員指示被告應主動積極針對凱群公司做出處分，以
    維公信，迄今仍未聞任何消息，倘凱群公司得以全身而退、
    未遭停權處分，則亦應基於平等原則，撤銷對原告之處分等
    語。並聲明求為判決撤銷申訴審議判斷、異議處理結果及原
    處分。
三、被告則以：
  (一)按政府採購法第9 條第1 項前段、第10條第2 款規定：「本
    法所稱主管機關，為行政院採購暨公共工程委員會，以政務
    委員一人兼任主任委員。」、「主管機關掌理下列有關政府
    採購事項︰……二、政府採購法令之研訂、修正及解釋。」
    ，行政院公共工程委員會自有權為政府採購法為解釋。次按
   「 意圖影響採購結果或獲取不當利益，而借用他人名義或證
    件投標者，處三年以下有期徒刑，得併科新臺幣一百萬元以
    下罰金。容許他人借用本人名義或證件參加投標者，亦同。
    」、「廠商之代表人、代理人、受雇人或其他從業人員，因
    執行業務犯本法之罪者，除依該條規定處罰其行為人外，對
    該廠商亦科以該條之罰金。」、「機關辦理採購，發現廠商
    有下列情形之一，應將其事實及理由通知廠商，並附記如未
    提出異議者，將刊登政府採購公報：……六、犯第八十七條
    至第九十二條之罪，經第一審為有罪判決者。」政府採購法
    第87條第5 項、第92條、第101 條第1 項第6 款分別定有明
    文。查法人無法自為法律行為，必借由其意思機關即其代表
    人或委由其代理人對外為意思表示。是廠商之代表人因執行
    業務犯政府採購法第87條之罪，經第一審為有罪判決者，該
    廠商即應依同法第92條之規定負刑事責任，僅其處罰限於該
    條之罰金，蓋刑罰之處罰原則上係以自然人為對象，法人則
    屬例外，且刑罰之主刑中，生命刑、自由刑對法人亦無從適
    用，僅罰金有其適用。是廠商之代表人，因執行業務犯政府
    採購法第87條之罪，經第一審為有罪判決者，應認該廠商已
    符合同法第101 條第1 項第6 款之要件，該廠商即有該條款
    之適用。系爭函釋意旨與政府採購法第101 條第1 項第6 款
    之立法目的無違，其形式與實質均屬合法，原告主張並不足
    採。
  (二)原告實際負責人梁純識及原告既分別遭臺北地院刑事判決以
    違反政府採購法第87條第5 項及第92條規定論罪科刑，被告
    依政府採購法第101 條第1 項第6 款規定，通知原告欲將其
    刊登政府採購公報，於法自無不合。
  (三)至於原告指稱被告未對另一廠商凱群公司停權，有違平等原
    則乙節，核與原告有無符合政府採購法第101 條第1 項第6
    款要件無涉，尤其上開刑事判決所涉採購案並未以凱群公司
    名義投標，故凱群公司並未被依政府採購法第92條規定起訴
    及判刑；臺灣高等法院98年度上易字第695 號刑事判決部分
    被告則已依法處理，原告主張亦不足採等語，資為抗辯。並
    聲明求為判決駁回原告之訴。
四、本件如事實概要欄所載事實，為兩造所不爭執，並有原處分
    、申訴審議判斷書、臺北地院刑事判決附卷可稽，洵堪認定
    。兩造主要爭點在於：被告援引系爭函釋是否增加法律所無
    之限制？本件是否違反平等原則？
五、經查：
  (一)按政府採購法第101 條第1 項第6 款規定「機關辦理採購，
    發現廠商有下列情形之一，應將其事實及理由通知廠商，並
    附記如未提出異議者，將刊登政府採購公報：…六、犯第87
    條至第92條之罪，經第一審為有罪判決者。」第87條第5 項
    前段規定：「意圖影響採購結果或獲取不當利益，而借用他
    人名義或證件投標者，處3 年以下有期徒刑，得併科新臺幣
    100 萬元以下罰金。容許他人借用本人名義或證件參加投標
    者。」第92條規定：「廠商之代表人、代理人、受雇人或其
    他從業人員，因執行業務犯本法之罪者，除依該條規定處罰
    其行為人外，對該廠商亦科以該條之罰金。」、「依前條第
    3 項規定刊登於政府採購公報之廠商，於下列期間內，不得
    參加投標或作為決標對象或分包廠商。一、有第101 條第1
    款至第5 款情形或第6 款判處有期徒刑者，自刊登之次日起
    3 年。但經判決撤銷原處分或無罪確定者，應註銷之。二、
    有第101 條第7 款至第14款情形或第6 款判處拘役、罰金或
    緩刑者，自刊登之次日起1 年。但經判決撤銷原處分或無罪
    確定者，應註銷之。」為同法第103 條第1 項所明定。
  (二)查系爭函釋內容謂：「依政府採購法第101 條第1 項第6 款
    立法意旨，如廠商之代表人、代理人、受雇人或其他從業人
    員，因執行業務犯同法第87條至第91條之罪，經第一審為有
    罪判決者，該廠商即有該條款之適用。」按政府採購法第87
    條至第91條則係以自法人為處罰對象，為法人、機關或團體
    之廠商雖不可能違犯。惟倘犯罪之該自然人為其代表人、代
    理人、受雇人或其他從業人員，依同法第92條規定亦負有刑
    責，應處以該條之罰金。蓋法人僅係法律所擬制之主體，無
    法自為法律行為，須藉由其代表人或委由代理人對外為意思
    表示，故廠商為法人組織者，自有賴其代表人或代理人對外
    為意思表示，以參與政府之採購，其代表人所為代表公司之
    行為即等同法人之行為，是廠商之代表人因執行業務，代表
    公司參與政府採購，犯政府採購法第87條至第91條之罪，經
    第1 審為有罪判決者，應認該廠商已符合同法第101 條第1
    項第6 款之要件，而有該條款之適用。雖原告主張政府採購
    法第101 條第1 項第6 款，必以行為人為廠商本身為要件；
    而原告為公司法人，僅代表人之行為方能認係原告之行為。
    惟按公法與私法，雖各具特殊性質，但二者亦有其共通之原
    理，私法規定之表現一般法理者，應亦可適用於公法關係（
    改制前行政法院52年度判字第345 號判例意旨可資參照）；
    而「代理人於代理權限內，以本人名義所為之意思表示，直
    接對本人發生效力」、「債務人之代理人或使用人，關於債
    之履行有故意過失時，債務人應與自己之故意過失負同一責
    任。」民法第103 條第1 項、第224 條定有明文；又行政罰
    之目標在維持行政秩序，以維持公共利益，因此行政責任之
    內涵，視個案情節及管制對象之不同，兼有民事法上監督義
    務之意涵，俾截阻受管制對象將責任諉由第三人承受之可能
    性。是廠商之實際負責人（從業人員）因執行業務犯政府採
    購法第87條之罪，經第一審為有罪判決者，廠商處罰限於該
    條之罰金，但其代表人、代理人、受雇人或其他從業人員，
    因執行業務犯政府採購法第87條至第91條之罪，經第一審為
    有罪判決者，廠商即合於同法第101 條第1 項第6 款之要件
    。再觀之政府採購法第103 條第1 項規定「依前條3 項規定
    刊登於政府採購公報之『廠商』，於下列期間內，不得參加
    投標或作為決標對象或分包廠商。一、有第101 條……第6
    款判處有期徒刑者，自刊登之次日起3 年。……二、有第10
    1 條……第6 款判處拘役、罰金或緩刑者，自刊登之次日起
    1 年。」已區分廠商停權期間因判處有期徒刑及拘役、罰金
    或緩刑而有不同，而廠商不可能被判處有期徒刑，足見第10
    1 條第6 款所謂「犯第87條至第92條之罪，經第一審為有罪
    判決者。」包括廠商之代表人、代理人、受雇人或其他從業
    人員，否則政府採購法第103 條第1 項第1 、2 款之區分將
    無實益。依上開說明，系爭函釋與政府採購法第101 條第1
    項第6 款之立法目的無違，且按政府採購法第9 條第1 項前
    段、第10條第2 款規定，行政院公共工程委員會係有權解釋
    之主管機關，本件自得援用。準此，原告以上開刑事判決雖
    對其從業人員判處有期徒刑，但對原告僅依政府採購法第92
    條規定科罰金40萬元，減為罰金20萬元，原告未受有期徒刑
    之宣告，無須就「代表人、代理人、受雇人或其他從業人員
    」所犯同法第87條之罪，經第一審為有罪判決之行為，負其
    行政法上之違章責任，故應適用本法第103 條第1 項第2 款
    規定，停權時間應為1 年，自無可取。
  (三)本件原告得標系爭採購案，契約總價835,000,000 元；並於
    93年7 月21日與被告簽訂「烏日新站站房工程」承攬契約，
    總工期380 天。嗣原告實際負責人梁純識，因執行職務涉及
    違反政府採購法第87條第5 項前段之意圖影響採購結果，而
    借用他人名義、證件投標罪嫌，經臺北地院刑事判決判處有
    期徒刑4 月，併科罰金5 萬元確定；被告則因其從業人員執
    行業務，犯上開政府採購法之罪，經科罰金20萬元。判決理
    由載：「五、論罪科刑：（一）核被告梁純識、王碧珠所為
    ，均係犯政府採購法第87條第5 項前段之意圖影響採購結果
    ，而借用他人名義投標罪，……。再按廠商之代表人、代理
    人、受雇人或其他從業人員，因執行業務犯本法之罪者，除
    依該條規定處罰其行為人外，對該廠商亦科以該條之罰金，
    政府採購法第92條定有明文。被告『梁純識、張立雍分別為
    唯翔公司、安倉公司之實際負責人』，屬於上開公司之從業
    人員，渠等因執行職務而分別犯政府採購法第87條第5 項前
    段、後段之罪，唯翔公司、安倉公司自應依同法第92條規定
    ，分別科以政府採購法第87條第5 項所定之罰金刑。」（見
    本院卷頁68）。則被告係以原告之從業人員（實際負責人）
    梁純識犯政府採購法第87條第5 項前段之罪，經臺北地院為
    第一審有罪判決而處有期徒刑確定，依前揭說明，被告對原
    告為停權處分，並無不合。從而，被告依政府採購法第101
    條第1 項第6 款及第103 條第1 項第1 款規定，以原處分通
    知將原告刊登政府採購公報，並自刊登之次日起3 年內不得
    參加投標或作為決標對象或分包廠商，核無違誤。
  (四)至原告稱被告就另一廠商凱群營造股份有限公司未為相同停
    權之處分，有違行政程序法第6 條平等原則乙節，經查被告
    已於99年6 月22日以鐵材工字第090017889 號函，對訴外人
    凱群營造股份有限公司作出處分，訴外人凱群營造股份有限
    公司提出異議後，被告業於99年8 月24日以鐵材工字第0990
    023098號函回覆完畢，此有上開函件附卷可稽（見本院卷頁
    79、80），故原告主張，為不可採。
六、綜上所述，原告所訴各節，均非可採，被告所為原處分及異
    議處理結果並無違法，審議判斷決定予以維持，亦無不合。
    原告訴請撤銷，為無理由，應予駁回。又本件為判決基礎之
    事證已臻明確，兩造其餘攻擊防禦方法，核與判決結果不生
    影響，爰不逐一論述，併予敘明。
據上論結，本件原告之訴為無理由，依行政訴訟法第98條第1 項
前段，判決如主文。
中    華    民    國    99    年    12   月     16    日
                     臺北高等行政法院第四庭
                               審判長法  官   黃  本  仁
                                     法  官   李  玉  卿
                                     法  官   林  妙  黛
上為正本係照原本作成。
如不服本判決，應於送達後20日內，向本院提出上訴狀並表明上
訴理由，如於本判決宣示後送達前提起上訴者，應於判決送達後
20日內補提上訴理由書（須按他造人數附繕本）。
中    華    民    國    99    年    12   月     16    日
                                     書記官   蔡  逸  萱

司法院資訊處製作；財團法人民間司法改革基金會備份。
